【裁判字號】    96,訴,2468
【裁判日期】    970403
【裁判案由】    商標異議
【裁判全文】
臺北高等行政法院判決
                                     96年度訴字第02468號
                              .
原      告  臺灣菸酒股份有限公司
代  表  人  甲○○
訴訟代理人  丙○○
複代理人    俞昌瑋律師
被      告  經濟部智慧財產局
代  表  人  王美花（局長）住同上
訴訟代理人  丁○○
            戊○○
參  加  人  北臺灣麥酒有限公司
代  表  人  乙○○
上列當事人間因商標異議事件，原告不服經濟部中華民國96年5
月14日訴經字第09606067420號訴願決定，提起行政訴訟。本院
判決如下：
    主  文
原告之訴駁回。
訴訟費用由原告負擔。
    事  實
一、事實概要：
    參加人北臺灣麥酒有限公司前於民國（下同）93年10月4 日
    以「北台灣經典啤酒」商標（商標圖樣中之「啤酒」聲明不
    在專用之列），指定使用於商標法施行細則第13條所定商品
    及服務分類表第32類之啤酒商品，向被告申請註冊，經被告
    核准列為註冊第0000000 號商標。嗣原告於94年9 月22日以
    系爭商標之註冊違反商標法第23條第1 項第12款及第13款規
    定，對之提起異議。案經被告審查，以96年2 月16日中臺異
    字第941159號商標異議審定書為「異議不成立」之處分。原
    告不服，提起訴願，遭決定駁回，遂提起本件行政訴訟。
二、兩造聲明：
    (一)原告聲明：
      1.原處分及訴願決定均撤銷。
      2.第00000000號「北台灣經典啤酒」商標之註冊應予撤銷
        。
      3.訴訟費用由被告負擔。
    (二)被告聲明：
      1.駁回原告之訴。
      2.訴訟費用由原告負擔。
三、兩造之爭點：
    (一)原告主張：
      1.按「相同或近似於他人著名商標或標章，有致相關公眾
        混淆誤認之虞，或有減損著名商標或標章之識別性或信
        譽之虞者」、「相同或近似於他人同一或類似商品或服
        務之註冊商標或申請在先之商標，有致相關消費者混淆
        誤認之虞者。」不得申請註冊，為商標法第23條第1 項
        第12、13款所明文規定。而所謂商標近似係指兩商標予
        人之整體印象有其相近之處，若其標示在相同或類似商
        品上時，以具有普通知識經驗之消費者，於購買時施以
        普通之注意，可能會有所混淆而誤認二商品來自同一來
        源或誤認不同來源之間有所關聯（混淆誤認之虞審查基
        準5.2.1 ）。所謂有致消費者混淆誤認之虞，係指商標
        給予消費者的印象，可能致使消費者混淆誤認商品之來
        源，包括誤認來自不同來源的商品為來自同一來源，或
        者誤認二商標之使用人間存在關係企業、授權關係、加
        盟關係或其他類似關係。所謂「著名商標或標章」係指
        該商標或標章因商標權人投入大量人力、物力、財力加
        以推廣、宣傳，有客觀證據足以認定該商標或標章於我
        國境內相當廣泛範圍內，已為相關公眾所熟知而獲致好
        評並享有盛譽，因而到著名之程度而言。
      2.本件據以異議「台灣啤酒」商標已成為「著名」商標之
        事証，原告在被告異議程序中業經提呈在案，請鈞院卓
        參援用，不另贅述。且「台灣啤酒」商標亦經被告於93
        年11月12日發文之中臺異字第G00000000 號商標異議審
        定書認定為「著名」商標在案。故據爭之「台灣啤酒」
        已成為著名商標應無疑義，而著名商標理應獲得較大的
        保護（審查基準5.6.2 參照），以防他人任意攀附，合
        先敘明。
      3.經查原處分之所以作出「申請不成立」之處分及訴願機
        關維持原處分之決定，其所持之理由，無非認為系爭商
        標與據爭商標圖樣相較，二者雖有相同之「台灣」二字
        ，惟「北台灣」一詞有其意涵，並未特別突顯「台灣」
        二字，與「台灣」在觀念上仍有不同，況系爭商標另有
        中文「經典」而據以異議商標或為左右書寫之「台灣啤
        酒」、「TAIWAN BEER 」上下排列，或以「台灣啤酒
        TAIWAN BEER 」結合稻穗成波浪圖形而成，二者商標整
        體予人觀感有別，唱呼時亦非無法分辨，以具有普通知
        識經驗之消費者，於購買時施以普通之注意，應不致有
        所混淆而誤認二商品來自同一來源或雖不相同但有關聯
        之來源，自非屬近似之商標云云。惟是否有混淆誤認之
        虞，依經濟部所公告之「混淆誤認之虞審查基準」，列
        有各項相關參考因素，其可供參考因素共列有8 項：
        (1)商標識別性之強弱；
        (2)商標是否近似暨其近似之程度；
        (3)商品/服務是否類似暨其類似之程度；
        (4)先權利人多角化經營之情形；
        (5)實際混淆誤認之情事；
        (6)相關消費者對各商標熟悉之程度；
        (7)系爭商標之申請人是否善意；
        (8)其他混淆誤認之因素。
        又上述8 項可參考因素若於商標異議或評定案件亦得依
        其個案案情暨當事人是否主張為斟酌，惟若相關因素已
        然呈現於審查數據庫中，則應儘可能予以綜合斟酌，俾
        所為有無混淆誤認之虞之判斷，得更與市場交易之實際
        情形相契合。此為「混淆誤認審查基準」之頒布精神所
        在，揚棄過往僅以商標圖樣為機械式之觀察。
      4.按商標之使用，係以行銷商品為目的，查本件系爭商標
        指定使用之唯一商品為「啤酒」，足証參加人申請本件
        商標之唯一目的在於行銷「啤酒」。而原告所生產之「
        台灣啤酒」（即據爭商標）行銷臺灣地區數十年，屢次
        獲得世界啤酒大賽金牌獎，在臺灣市場之市占率超過7
        成以上，故凡任何以與「台灣」相關之品牌使用於「啤
        酒」商品，均可認定有攀附之企圖，故系爭商標申請人
        申請之初，即已具有利用據爭商標知名度搭便車之不良
        企圖。
      5.查註冊第00000000號「北台灣經典啤酒」商標圖樣中之
        「經典」均為形容詞，「經典」一詞，其通常是指某項
        事物具有指標性或權威或具有代表性，當然是一種商品
        品質之形容詞，以審查案例而言，如果「經典」後面加
        有商品是在形容商品質量時，是不在專用之列，如果是
        複合句形容另一名詞時才獲有專用，因此，本件商標圖
        樣只需審查「北台灣」，而「北台灣」與「台灣」外觀
        近似，縱使兩商標圖樣加以觀察，系爭商標與據爭商標
        均相同有「台灣啤酒」四字，外觀上極為彷彿，雖然系
        爭商標圖樣中多「北」及「經典」等字樣，但「北」與
        「台灣」相連結，「台灣」為主詞，最醒目者仍為「台
        灣」。而「經典」二字為說明性文字，係自我標榜之用
        詞不具識別性，似乎意指在臺灣北部所生產銷售之經典
        高品質的啤酒，難免會使消費者誤認為此商品原告特別
        專為北臺灣消費者生產之高品質的啤酒，因此而誤認為
        此商品與著名的「台灣啤酒」係來自同一來源，或誤為
        該商品為「台灣啤酒」之另一不同口味之產品，或與原
        告有所關聯。復按「北台灣啤酒」與「台灣啤酒」讀音
        上並無不同。至於觀念近似係指商標之實質意義上產生
        混淆誤認者而言，本件判斷二商標之觀念是否近似，應
        以商標圖樣中強勢之部分為主要依據，「經典」及「北
        」等字樣既屬弱勢部分，則原處分書認定「北台灣」未
        特別突顯「台灣」二字，與「台灣」在觀念上仍有不同
        ，況另有中文「經典」云云，其判斷並未排除弱勢部分
        。按「台灣」地區當然包含東、西、南、北各區域的「
        台灣」，則「北台灣」與「台灣」在觀念上應屬一致，
        何須特別突顯「台灣」二字，故被告所為之認定顯有違
        背經驗法則或論理法則。
      6.另查本件系爭商標註冊人登記資本額僅新台幣150 萬元
        ，並無能力產製啤酒，況近年因開放酒類市場，市場上
        各類進口啤酒雜陳，徜若准許系爭商標註冊，註冊人自
        他國進口不知名品牌啤酒而使用系爭商標，企圖誤導消
        費者以為「台灣啤酒」另類包裝，則亦將減損原告著名
        的「台灣啤酒」商標之識別性或減損其信譽之虞，併此
        陳明。
      7.綜上所陳，原處分及訴願之決定顯有不當，為此懇請鈞
        院賜准判決如訴之聲明，以保權益，實感德便。
    (二)被告主張：
      1.商標法第23條第1 項第12款本文規定，商標「相同或近
        似於他人著名商標或標章，有致相關公眾混淆誤認之虞
        ，或有減損著名商標或標章之識別性或信譽之虞者」，
        不得註冊；第23條第1 項第13款本文規定，商標「相同
        或近似於他人同一或類似商品或服務之註冊商標或申請
        在先之商標，有致相關消費者混淆誤認之虞者」，不得
        註冊。惟其適用應以兩造商標圖樣構成相同或近似為前
        提要件。商標近似係指二商標予人之整體印象有其相近
        之處，若其標示在相同或類似的商品\ 服務上時，以具
        有普通知識經驗之消費者，於購買時施以普通之注意，
        可能會有所混淆而誤認二商品\ 服務來自同一來源或誤
        認不同來源之間有所關聯（被告公告之「混淆誤認之虞
        」審查基準5 、2 、1 參照）。商標近似之判斷得就二
        商標外觀、觀念及讀音為觀察。
      2.經查，本件系爭註冊第0000000 號「北台灣經典啤酒」
        商標係由直書之中文「北台灣」、「經典」、「啤酒」
        由左至右依序排列而成，與據以異議之註冊第699486、
        754861、8777 74 、883627號「台灣啤酒TAIWAN BEER
        及圖」、第754881號「台灣啤酒TAIWAN BEER 」等商標
        （詳如異議申請書及證據資料）圖樣相較，二者雖有相
        同之「台灣」二字，惟「北台灣」一詞有其意涵，系爭
        商標並未特別突顯「台灣」二字，與「台灣」在觀念上
        仍有不同，況系爭商標另有中文「經典」，而據以異議
        商標或為左右書寫之「台灣啤酒」、「TAIWAN BEER 」
        上下排列，或以「台灣啤酒TAIWAN BEER 」結合稻穗或
        波浪圖形而成，二者商標整體予人觀感有別，唱呼時亦
        非無法分辨，以具有普通知識經驗之消費者，於購買時
        施以普通之注意，應不致有所混淆而誤認二商品來自同
        一來源或雖不相同但有關聯之來源，自非屬構成近似之
        商標，與首揭條款規定須二造商標構成相同或近似為前
        提之要件不符，系爭商標應無商標法第23條第1 項第12
        、13款規定之適用。
      3.綜上論述，被告原處分洵無違誤，敬請駁回原告之訴。
    理  由
一、按商標「相同或近似於他人著名商標或標章，有致相關公眾
    混淆誤認之虞，或有減損著名商標或標章之識別性或信譽之
    虞者。」、「相同或近似於他人同一或類似商品或服務之註
    冊商標或申請在先之商標，有致相關消費者混淆誤認之虞者
    。」不得註冊，為商標法第23條第1 項第12款及第13款本文
    所規定。又前揭條款之適用，以二造商標相同或構成近似為
    前提要件。
二、本件系爭註冊第0000000 號「北台灣經典啤酒」商標異議案
    ，被告略以，系爭商標係由直書中文「北台灣」、「經典」
    及「啤酒」由左至右依序排列而成；與據以異議註冊第
    699486、754861、877774、883627號「台灣啤酒TAIWAN
    BEER及圖」商標及註冊第754881號「台灣啤酒TAIWAN BEER」
    商標圖樣相較，二者雖均有相同「台灣」二字，惟「北台灣
    」一詞有其涵意，系爭商標並未特別突顯「台灣」二字，與
    「台灣」在觀念上仍有不同，況系爭商標另有中文「經典」
    ；而據以異議商標或為左右書寫之「台灣啤酒」、「TAIWAN
    BEER」上下排列，或以「台灣啤酒TAIWAN BEER 」結合稻穗
    或波浪圖形而成，二者商標整體予人觀感有別，唱呼時亦非
    無法分辨，以具有普通知識經驗之消費者，於購買時施以普
    通之注意，應不致有所混淆而誤認二商品來自同一來源或雖
    不相同但有關聯之來源，自非屬近似之商標，系爭商標之註
    冊應無首揭法條規定之適用，乃為「異議不成立」之處分。
    原告不服，提起訴願，遭決定駁回，遂提起行政訴訟，訴稱
    系爭商標圖樣中之「北」及「經典」均為形容詞或說明性文
    字，其識別性薄弱，最醒目者為「台灣啤酒」，與據以異議
    等商標相較，均有相同「台灣啤酒」四字，外觀上極為彷彿
    ；雖系爭商標圖樣中多「北」及「經典」等字樣，然與「台
    灣啤酒」結合，指在臺灣北部所生產銷售之經典高品質之啤
    酒，難免會使消費者誤認此商品為原告專為北臺灣消費者所
    生產之高品質啤酒，進而誤認與原告著名之「台灣啤酒」係
    來自同一來源或誤為該商品為「台灣啤酒」之另一不同口味
    之產品或與原告有所關聯。且二者之讀音並無不同，觀念上
    亦近似；是系爭商標與據以異議等商標，應屬近似之商標云
    云，請求撤銷原處分及訴願決定。
三、經查，系爭註冊第0000000 號「北台灣經典啤酒」商標圖樣
    係由未經設計之直書中文「北台灣」、「經典」及「啤酒」
    依序由左至右排列所組成；據以異議之註冊第699486、
    754861、877774、8836 27 號「台灣啤酒TAIWAN BEER 及圖
    」商標及註冊第754881號「台灣啤酒TAIWAN B EER」商標圖
    樣，或為由「台灣啤酒」與外文「TAIWAN BEER 」上下分置
    ；或為上下分置之「台灣啤酒」與外文「TAIWAN BEER 」結
    合稻穗或波浪形狀之圖案所組成，二者圖樣中之中文「台灣
    」、「北台灣」係指地方或地域之名稱，中文「啤酒」為一
    酒類名稱，均為國人所習見習知一般日常用語，識別性較弱
     ， 二者整體商標圖樣相較，除中文字數多寡不同外，前者
    尚有中文「經典」與後者之稻穗圖案或波浪形圖案相區別，
    異時異地隔離通體觀察，在外觀上應不構成近似；又系爭商
    標圖樣上之中文「北台灣經典啤酒」與據以異議等商標圖樣
    上之中文「台灣啤酒」在交易連貫唱呼之際，讀音亦非不可
    分辨。另系爭商標圖樣上之中文「北台灣」與據以異議等商
    標圖樣上之中文「台灣」在地理位置上所指稱不同，且系爭
    商標圖樣上復有中文「經典」二字置於「啤酒」前面，故二
    者在觀念上亦屬不同；是系爭商標與據以異議等商標非屬近
    似之商標，系爭商標之註冊並無違反首揭法條規定之情事。
四、從而，被告就本件商標異議案所為「異議不成立」之處分，
    揆諸首揭法條規定及說明，洵無違誤，訴願決定予以維持，
    亦無不合。原告仍執前詞，訴請撤銷訴願決定及原處分，並
    命被告為撤銷系爭商標註冊之處分，均無理由，應予駁回。
據上論結，本件原告之訴為無理由，依行政訴訟法第98條第1 項
前段，判決如主文。
中    華    民    國    97    年     4    月    3     日
                   臺北高等行政法院第七庭
                             審判長法  官  李得灶
                                   法  官  黃秋鴻
                                   法  官  林玫君
上為正本係照原本作成。
如不服本判決，應於送達後20日內，向本院提出上訴狀並表明上
訴理由，如於本判決宣示後送達前提起上訴者，應於判決送達後
20日內補提上訴理由書（須按他造人數附繕本）。
中    華    民    國    97    年     4    月    3     日
                                    書記官  蔡逸萱


司法院資訊處製作；財團法人民間司法改革基金會備份。
